【裁判字號】    96,訴,424
【裁判日期】    970710
【裁判案由】    殺人未遂等
【裁判全文】
臺灣臺南地方法院刑事判決               96年度訴字第424號
公  訴  人  臺灣臺南地方法院檢察署檢察官
被      告  丁○○
指定辯護人  本院公設辯護人乙○○
被      告  甲○○
選任辯護人  許雅芬律師
上列被告因殺人未遂等案件，經檢察官提起公訴（96年度偵字第
3274號），本院判決如下：
    主  文
丁○○共同殺人未遂，處有期徒刑柒年陸月。
甲○○共同殺人未遂，處有期徒刑伍年。
    事  實
一、丁○○因於民國（下同）九十六年一月五日凌晨三、四時許
    ，在臺南縣佳里鎮佳化里五四之五號臺灣巨蛋超商內，因電
    腦遊戲音響過於大聲而與丙○○發生口角，遭丙○○作勢毆
    打，遂心生不滿，乃夥同友人甲○○，由丁○○持西瓜刀一
    把（長約四十公分，未經扣案）、甲○○則手持鐵製三節伸
    縮甩棍一支，於同日二十三時十八分許，在上開超商外找丙○○談判，甲○○要求丙○○要向丁○○道歉，丙○○則稱
    ：「為何要道歉？」等語，嗣因一言不和，丙○○先推開甲○○，甲○○見狀，乃持其所有之甩棍朝丙○○之頭頸部毆
    擊，並高喊：「讓你死（臺語）」等語，此時由丁○○自上
    而下朝丙○○之頭頸部砍殺，丙○○為避免遭砍殺，乃舉起
    其左前臂防護，致其左前臂遭甲○○砍傷，丙○○為求保命
    乃轉身逃入超商內，丁○○見狀亦持西瓜刀亦進入超商內，
    甲○○見丁○○持續追砍，並未積極阻止甲○○之砍殺，亦
    未報警或逃離現場，反而與丁○○萌生共同殺人之不確定犯
    意聯絡進入該超商，此時丁○○在櫃臺前朝丙○○背部砍下
    ，因丙○○已失血甚多，致地上均有斑斑血跡，而甲○○則
    跟隨在丁○○身後，俟丙○○不得不退後至超商後方之網咖
    區○○路可逃之際，丁○○向丙○○喝稱：「不是恁爸不敢
    」等語，甲○○亦走向前向丙○○大聲喝斥，嗣丙○○遭砍
    殺後，受有左前臂切割傷併肱二頭肌、伸腕肌群、尺側屈腕
    肌、橈動脈、橈神經斷裂及背部裂傷約十公分之刀傷，丁○○、吳振喜即迅速逃離上址，並將上開西瓜刀丟棄，丙○○
    則經人送醫急救，始免於不治。經警循線追查，並扣得甲○○上開甩棍一支，始悉上情。
二、案經臺南縣警察局佳里分局報告臺灣臺南地方法院檢察署檢
    察官偵查起訴。
    理  由
壹、程序部分：
一、按現行刑事訴訟法為保障被告之反對詰問權，排除具有虛偽
    危險性之傳聞證據，以求實體真實之發見，於該法第一百五
    十九條第一項明定被告以外之人於審判外之言詞或書面陳述
    ，除法律有規定者外，不得作為證據。而刑事訴訟法第一百
    五十九條之一至一百五十九條之四有傳聞法則之例外規定，
    且被告以外之人於審判外之陳述，雖不符前四條之規定，而
    經當事人於審判程序同意作為證據，法院審酌該言詞陳述或
    書面陳述作成時之情況，認為適當者，亦得為證據；當事人
    、代理人或辯護人於法院調查證據時，知有第一五九條第一
    項不得為證據之情形，而未於言詞辯論終結前聲明異議者，
    視為有前項之同意，刑事訴訟法第一百五十九條之五定有明
    文。查被告二人及其辯護人均未就被告以外之人即證人庚○○、戊○○及丙○○於偵查中之陳述有所爭執，且迄於言詞
    辯論終結前，均未主張有刑事訴訟法第一百五十九條第一項
    不得為證據之情形，是應認已同意作為證據，且經本院審酌
    後，認無不適當之情形，應認為關於證人庚○○、戊○○及
    丙○○偵查中之證述均有證據能力。
二、查本件警方所繪製之現場圖，具有相當之中立性，而國立成
    功大學醫學院附設醫院診斷證明書則係醫師基於專業知識所
    作成，亦具有相當之中立性。上開文書之製作過程均無不適
    當之情形，其內容又與本件事實有相當之關聯性，依據刑事
    訴訟法第一百五十九條之五第二項之規定，被告及其辯護人
    均不爭執（見本院卷第三三頁），且經本院審酌後，認無不
    適當之情形，應均認為有證據能力。
三、至於本案之照片十二幀及錄影光碟均係以機械（照相機或錄
    影機）方式所留存之影像，並非依憑人之記憶再加以轉述而
    得，是以上開各物證均非供述證據，殊無傳聞證據排除法則
    之適用，復無證據證明係違背法定程序或經偽造、變造所取
    得，又與本件事實具有相當之關聯性，應認上開照片及錄影
    光碟均有證據能力。
貳、實體部分：
一、訊據被告丁○○及甲○○固均坦承於上開時、地，由被告丁○○持西瓜刀一把砍傷被害人丙○○、被告甲○○持鐵製三
    節伸縮甩棍一支在現場，且見被告丁○○追砍被害人丙○○
    時，亦跟隨被告丁○○進入臺灣巨蛋超商內，惟各矢口否認
    有何殺人未遂之犯意，被告丁○○辯稱：「當時我追他的時
    候，不小心砍到他背部一刀，並沒有殺死被害人之意思」云
    云；被告甲○○則辯稱：「我本來是要嚇唬他而已」云云。
    經查：
（一）、被害人丙○○受有左前臂切割傷併肱二頭肌、伸腕肌群
        、尺側屈腕肌、橈動脈、橈神經斷裂及背部裂傷約十公
        分等切割傷，有國立成功大學醫學院附設醫院九十六年
        一月十五日診斷證明書一紙附卷可佐，足證被害人確有
        受有如事實欄所載遭砍傷之結果，應無疑義。
（二）、被告二人均矢口否認係基於殺人之犯意而為之，並以前
        開情詞置辯，是被告持刀砍殺之際，其主觀上究係基於
        殺人抑或傷害之犯意為之，為本件審認之重點。按刑法
        殺人未遂與傷害罪之區別，端在以加害人於行為之初有
        無戕害他人生命之故意為斷，至於殺人犯意之存否，固
        係隱藏於行為人內部主觀之意思，被害人傷痕之多寡、
        受傷處所是否即為致命部位、傷勢輕重程度、加害人下
        手情形、所用兇器為何，及與被害人是否相識、有無宿
        怨等情，雖不能執為區別殺人與傷害之絕對標準，然仍
        非不得審酌事發當時情況，觀其行為動機，視其下手情
        形、用力輕重、砍向部位之手段，佐以其所執兇器、致
        傷結果、與被害人之關係暨行為後之情狀等予以綜合觀
        察論斷，最高法院四十七年度臺上字第一三六四號判例
        、八十四年度臺上字第三一九七號、八十五年度臺上字
        第一六○八號、八十七年度臺上字第三一二一號判決可
        資參照。本院基於下列客觀情狀，認定被告行為時其主
        觀上係基於殺人之不確定故意而為之：
    １、當時擔任臺南縣佳里鎮佳化里五四之五號臺灣巨蛋超商
        之店員即證人庚○○於本院審理時證稱：「（九十六年
        一月五日晚上九點多，你是否與丙○○在在臺南縣佳里
        鎮佳化里五四－五號臺灣巨蛋超商？）有」，「（請說
        明當天發生的事情？）當天我與丙○○在巨蛋超商的電
        玩區喝酒，就看到甲○○在電玩區，丁○○在超商外面
        等，後來甲○○把丙○○叫出去，我有跟著出去，就看
        到丁○○持西瓜刀一把（長約四十公分）砍殺丙○○，
        甲○○持鐵製三節伸縮甩棍乙支擊打丙○○，丁○○砍
        一下，丙○○跑掉進超商內的網咖區，丁○○有跟著進
        去，甲○○也有追進去，我也跑進去，但是我是跑到電
        玩區」，「（請說明丁○○如何砍殺丙○○？）丁○○
        持西瓜刀一把（長約四十公分）【由上往下砍丙○○頭
        部】，丙○○舉起左手臂擋。我在外面有看到丁○○砍
        一刀，後來進到超商內，他有砍幾刀我不知道」，「（
        甲○○如何擊打丙○○？證人庚○○答他是持鐵製三節
        伸縮甩棍乙支擊打他的身體一下」，「（甲○○與丁○○在砍殺丙○○前，有無說什麼？）甲○○有跟丙○○
        說為什麼他與丁○○有糾紛，後來丁○○就拿刀砍，時
        間很短」等語（見本院卷第二一五頁），經核與證人戊○○所證述：「（請說明當天看到的情形）當時我在店
        內櫃台區，聽到店外門口有口角聲，我那時站在櫃台，
        左手邊就是玻璃，我隔著玻璃看到有人拿械鬥工具，是
        丁○○（看著在庭的丁○○）拿著長型的西瓜刀，他從
        上方往丙○○的脖子部分砍下去，丙○○用手臂擋，他
        退到玻璃門那邊要進來店裡面，丁○○就作勢追過來也
        要進到店裡面。是丙○○先進來，後來丁○○隨後進來
        」，「（請你看在場的甲○○，他當時是否也有在現場
        ？）有」，「（你有無聽到「給你死」（台語）這句話
        ？）有，因為這句話很大聲，隔著玻璃門都可以聽到。
        丙○○進入超商內後發生什麼事？）丙○○進來超商之
        後，丁○○跟著進來，當時丙○○的手臂已經受傷，丙○○有跟丁○○講對不起，請他不要再傷害他，丁○○
        在櫃台前又持刀砍丙○○，丙○○仍然有被砍傷，他有
        擋下來，之後他後來跑去網咖區閃躲丁○○是朝丙○○
        何部位砍？）也是朝丙○○脖子部位砍，丙○○有舉起
        手臂擋」，「（脖子與肩膀的部位很接近，為何你為認
        為丁○○就是朝脖子砍，甲○○就是朝肩膀打？）因為
        二個的動作、角度不同」，「（在櫃台前丁○○持刀砍
        殺丙○○是朝何部位？）肩膀靠近脖子的部分即鎖骨的
        部分」等語互核大致相符（見本院卷第二二一頁至第二
        二二頁），足證被害人丙○○所受左前臂切割傷併肱二
        頭肌、伸腕肌群、尺側屈腕肌、橈動脈、橈神經斷裂及
        背部裂傷約十公分等切割傷，係由被告丁○○持西瓜刀
        一把（長約四十公分）由上而下砍傷被害人丙○○，且
        被告丁○○由上往下砍時，係朝被害人丙○○頭頸部為
        之，而當時被害人丙○○乃舉起左手臂擋住，因此，其
        乃受有左前臂切割傷併肱二頭肌、伸腕肌群、尺側屈腕
        肌、橈動脈、橈神經斷裂之傷害，而參酌頭部為人體之
        中樞，頸部有大動脈，均為人維持生命之重要部位，倘
        持刀加以砍殺，勢將造成頭頸部受損而出血，為人身要
        害，被告丁○○於前開時、地，由上往下對被害人頭頸
        部砍下，顯有造成死亡之可能，此為一般人所週知，被
        告丁○○為具一般知識經驗之成年人，就此自無不知之
        理，乃被告竟持鋒利之西瓜刀，朝被害人頭頸部砍下，
        足認其主觀上已預見被害人之身體要害，可能因遭此利
        刃砍傷，足證被害人確有因此死亡之高度可能性，益徵
        被告丁○○係因一時情緒之憤激而容認此種可能產生死
        亡結果之發生，其主觀上顯有被害人即使因此死亡亦無
        妨之不確定故意，彰彰甚明。
    ２、其次，被害人所受之傷害，係左前臂切割傷併肱二頭肌
        、伸腕肌群、尺側屈腕肌、橈動脈、橈神經【斷裂】之
        傷害，可見被害人因被告丁○○持刀砍下所受之傷害至
        鉅，苟非經旁人緊急送醫施以手術治療，顯足以造成死
        亡之結果，由此益證被告丁○○持刀砍殺被害人之要害
        部位時，不僅力道未有所節制，反而用力甚猛，觀諸現
        場照片有大量出血之現象，有現場照片三幀附卷足參（
        見警卷第四八頁至第四九頁），且被告丁○○砍殺被害
        人之所有過程，地上血跡斑斑，足見被害人失血甚多等
        情，業經本院勘驗卷附監視錄影光碟無訛（見本院卷第
        六七頁至第七十頁、第九十頁至第九五頁、第一五六頁
        至第一七○頁），其中第七五○八號檔案中，在第十四
        分零七秒時，地上留有明顯血跡（見本院卷第一六五頁
        ）、第五七○九號檔案中，地上有些許血跡、第十四分
        八秒至十四分十四秒則有滴落成線之血跡等情，與上開
        現場照片三幀相互佐證可知，被害人丙○○當時所失血
        之量頗多，再參以被告丁○○當時係持刀向被害人頭頸
        部砍下，幸經被害人以其左前臂抵擋，故造成左前臂切
        割傷併肱二頭肌、伸腕肌群、尺側屈腕肌、橈動脈、橈
        神經斷裂等切割傷之傷害，業如前述，參以本案勘驗結
        果，「店外丁○○右手高舉似有持刀，丙○○被丁○○
        以左手壓著。丁○○有砍殺的動作，丙○○逃向店內。
        十三分三十六秒時丁○○右手持刀，左手抓住丙○○，
        欲向丙○○背部砍去，三十七秒時丙○○掙脫在櫃台右
        側，三十八秒丙○○離開櫃台，人往後退去，丁○○持
        刀靠近丙○○，三十九秒丁○○持續向丙○○走去，丙○○持續往後退，此時甲○○在三十九秒時以左手拉住
        丁○○之右上臂外套處，甲○○右手拿棍子。四十二秒
        時自入口以迄移到丁○○砍殺之處留有斑斑血跡，左下
        角留有一隻拖鞋」等情以觀，足認被告丁○○以上開姿
        勢砍殺被害人時，步步進逼，使被害人丙○○不得不往
        後退（見本院卷第一六二頁、第一六六頁之勘驗筆錄）
        ，顯見被告丁○○於持刀砍殺之行為當時，顯有不欲讓
        被害人離去之意思，甚為灼然；而被告甲○○在被告丁○○砍殺前確有喝稱：「給他死（臺語）」等語，業據
        證人丙○○證述明確（見本院卷第二三○頁），被告甲○○固然有在櫃臺前以手稍拉被告丁○○之衣服，但其
        見被害人丙○○遭被告丁○○砍殺時，不僅完全不阻止
        被告丁○○砍殺被害人丙○○，其見被告丁○○砍殺時
        ，亦不立即逃離現場，反而自始至終均跟隨在被告丁○○旁，且在被告丁○○將被害人逼進網咖區○○○路時
        ，亦跟著被告丁○○進入（見本院卷第一六七頁勘驗筆
        錄及被告丁○○之供述，見本院卷第二二六頁），甚至
        當被告丁○○走近被害人丙○○並向其講話畢，被告甲○○仍未離去，竟與被告丁○○交換前後位置，走至被
        告丁○○前面，往前靠近被害人，向被害人丙○○為喝
        斥之話語（見本院卷第一六五頁勘驗筆錄），稽之證人
        庚○○亦證稱：「（你在門口看到被告砍殺過程中，有
        無聽到「給你死」這句話？）有，這句話是甲○○講的
        」等語（見本院卷第二一六頁），因此，就被告甲○○
        與被告丁○○進入超商以迄被害人丙○○遭砍殺而流出
        大量血跡之整體過程中，就被告甲○○之行為客觀判斷
        ，其不僅完全未有任何「有效阻止」被告丁○○之砍殺
        行為之徵兆，當被害人丙○○遭砍殺而大量流血之際，
        亦無任何請他人救助或報警之行為，反而再對被害人為
        大聲喝斥之行為，足證被告甲○○在被告丁○○為上揭
        行為之際，主觀上顯然存有「被害人即使因此死亡」亦
        無所謂之想法，否則，何以砍殺前大聲向被害人丙○○
        喝斥：「給你死」？何以在被告丁○○殺殺時不立即離
        去？何以當時不馬上阻止被告丁○○之砍殺行為？何以
        不協助被害人丙○○救醫？何以不馬上委託他人或報警
        讓被害人就醫？凡此諸節反覆參酌，益見被告甲○○確
        有與被告丁○○共同殺害被害人之不確定故意的犯意聯
        絡，已甚明確。是被告甲○○辯稱：只是教訓被害人而
        已云云，要係事後卸責之詞，不足採信。
    ３、雖被告二人與被害人間本無宿怨，只是因被害人前在巨
        蛋超商內因偶發之言詞刺激被告丁○○，引發被告丁○○不滿之情緒，才找被告甲○○共同至該超商內，並由
        被告丁○○實行上揭砍殺被害人之行為，但由被告丁○○當時下手之姿勢、動作、下手之部位、下手之力道等
        情，參酌被告甲○○當場助勢「給他死」、被害人被逼
        至角落已無力反抗時仍再向前喝斥、砍殺時不僅未「有
        效阻止」被告丁○○砍殺或立即離開現場、砍殺後復未
        報警或請他人協助救護被害人丙○○送醫等情狀客觀判
        斷，均可推知被告甲○○當時對於被告丁○○可能殺死
        被害人乙節，主觀上應有殺人之共同犯意聯絡至明，誠
        然，其動機雖無決意致人於死之直接故意，但由被告二
        人在明知持鋒利之西瓜刀，朝他人頭部砍下，極可能造
        成他人死亡結果之情形，仍執意由被告丁○○持刀猛砍
        被害人，並無猶豫、或其他躊躇不前之情狀，顯見被告
        甲○○在被告丁○○持刀朝被害人砍下時，主觀上係抱
        持著被害人倘因此死亡亦無所謂之想法，即其對於被害
        人主觀上應有殺人之故意存在，由此足認被害人倘發生
        死亡之結果，亦在被告甲○○及被告丁○○當時可以容
        認之範圍，則其確有殺害被害人之不確定故意，應可認
        定。
（三）、此外，並有現場圖及照片十二幀附卷可參，綜上各情相
        互酌參，被告二人前開所辯，顯與事實不符，難資憑信
        ，而證人庚○○、戊○○及丙○○於本院審理時所證述
        之詞，不僅與其偵查中所證述之詞前後一致（見偵卷第
        三十頁、第三七頁至第三九頁），顯見證人之證詞與事
        實較為吻合而屬可信，本案事證明確，被告前揭犯行，
        均洵堪認定，應依法論科。
二、核被告丁○○、甲○○所為，均係犯刑法第二百七十一條第
    二項、第一項之殺人未遂罪。被告二人有犯意之聯絡及行為
    之分擔，均為共同正犯。又被告已著手實行殺害被害人丙○○之行為，惟因在場人將被害人送醫急救得宜，而未生死亡
    之結果，為未遂犯，應依刑法第二十五條第二項之規定，減
    輕其刑。公訴意旨固認為被告甲○○係犯重傷害罪，然本院
    認為其所犯係殺人未遂，惟其基本事實同一，應依刑事訴訟
    法第三百條之規定，變更起訴法條。爰審酌被告二人與被害
    人間並無重大怨隙，僅因細故，一時情緒激憤，即推由被告
    丁○○持鋒利之西瓜刀行兇，被告甲○○則基於共同殺人犯
    意在場助勢，渠等之犯罪動機均甚為可訾，其中被告丁○○
    持刀砍殺被害人丙○○，雖因急救得宜而未致被害人死亡之
    結果，然被害人因此所受傷勢非輕，參酌被告甲○○業與被
    害人達成和解，且其在本案殺人未遂中僅居於次要之地位，
    惡性不若被告丁○○為重，惟被告丁○○迄今未與被害人丙○○達成和解或獲得被害人之諒解，兼衡其素行、智識程度
    、犯後一再辯稱：僅要教訓被害人云云，欠缺悔過之具體誠
    意，犯後態度非佳等一切情狀，分別量處如主文所示之情，
    以資警懲。另扣案之西瓜刀一把，固係被告丁○○所有供其
    為本案犯罪所用之物，惟業經丟棄而不知去向，業據被告丁○○供述無訛（見本院卷第三二六頁）；至扣案之鐵製三節
    伸縮甩棍一支，雖為被告甲○○所有之物，然其所持該鐵製
    三節伸縮甩棍一支並非本案用以砍殺丙○○所用之物，為免
    將來執行困難，爰均不另行宣告沒收，附此敘明。
據上論斷，應依刑事訴訟法第二百九十九條第一項前段、第三百
條，刑法第第二十八條、二百七十一條第二項、第一項、第二十
五條第二項，判決如主文。
本案經檢察官己○○到庭執行職務。
中    華    民    國    97    年     7    月    10    日
                  刑事第四庭    審判長法  官  鄭文祺
                                      法  官  許蕙蘭
                                      法  官  黃翰義
以上正本證明與原本無異。
如不服本判決應於收受本判決後10日內向本院提出上訴書狀，並
應敘述具體理由。如未敘述上訴理由者，應於上訴期間屆滿後20
日內向本院補提理由書狀（均須按他造當事人之人數附繕本）「
切勿逕送上級法院」。
                                      書記官  謝文心
中    華    民    國    97    年    7     月    11    日
附錄本件論罪科刑法條全文：
中華民國刑法第271條
（普通殺人罪）
殺人者，處死刑、無期徒刑或 10 年以上有期徒刑。
前項之未遂犯罰之。
預備犯第1項之罪者，處2年以下有期徒刑。


司法院資訊處製作；財團法人民間司法改革基金會備份。
